【裁判字號】    97,簡上,99
【裁判日期】    971204
【裁判案由】    遷讓房屋等
【裁判全文】
臺灣士林地方法院民事判決              97年度簡上字第99號
上  訴  人  乙○○
                      號6樓
上  訴  人  丙○○
上列二人共  苗繼業律師
同訴訟代理  吳世敏律師
人
被 上訴 人  甲○○    住臺北市○○區○○街19巷14之1號6
訴訟代理人  梁治律師  住台北市○○○路○段31號4樓400室
上列當事人間遷讓房屋等事件，上訴人對於中華民國96年11月15
日本院內湖簡易庭96年度湖簡字第2430號第一審判決提起上訴，
經本院於民國97年11月6日言詞辯論終結，判決如下：
    主      文
原判決廢棄。
被上訴人在第一審之訴駁回。
第一、二審訴訟費用由被上訴人負擔。
    事實及理由
一、被上訴人於原審起訴主張：上訴人乙○○與被上訴人原為夫
    妻，雙方於離婚後，被上訴人因同情上訴人乙○○體弱，而
    無償借貸被上訴人所有坐落於臺北縣汐止市○○段48地號土
    地上，建號為同地段4848號，門牌號碼為臺北縣汐止市○○
    路○ 段271 號12樓之2 房屋（以下簡稱系爭房地）予上訴人
    乙○○居住。嗣上訴人乙○○與上訴人丙○○再婚，上訴人
    乙○○未經被上訴人的同意即讓上訴人丙○○同居其內，且
    上訴人乙○○既有其配偶照顧已無借用系爭房地的必要，被
    上訴人復亦擬將系爭房屋他用，故被上訴人乃多次發函或口
    頭終止其與上訴人間的借貸契約，並限期96年5 月11日要求
    上訴人搬離並繳清水電費、瓦斯費、大樓管理費等費用。惟
    屢經催請，上訴人均未置理，上訴人既無權占有被上訴人所
    有之系爭房地，被上訴人自得請求上訴人遷出交還。又上訴
    人因遲延返還系爭房地，遲延期間因共同無權占有系爭房地
    ，享有相當於租金之不當得利，並致被上訴人不能利用系爭
    房地而受有相當於租金之損害。為此，依所有權的作用暨共
    同侵權行為及不當得利法律關係，聲明請求：(一)上訴人應自
    系爭房地遷出，並將系爭房地返還被上訴人；(二)自96年7 月
    30日起至遷讓返還系爭房屋之日止，按月連帶給付被上訴人
    新臺幣（下同）4,616元；(三)並願供擔保請求宣告假執行。
二、上訴人則以：系爭房地原係上訴人乙○○與被上訴人於86年
    間離婚後，自行於87年3 月19日以總金額2,500,000 元之價
    額，向訴外人陳燦楷購買取得所有權，因上訴人乙○○於90
    年底生了一場大病，無法工作，欠缺收入繳納貸款，故在90
    年11月開始有繳息不正常之情形，原欲將系爭房地賣予他人
    得款處理積欠的房屋貸款，惟被上訴人知悉後，向上訴人乙
    ○○要求由其幫忙清償貸款，但上訴人乙○○須將系爭房地
    移轉所有權予被上訴人，被上訴人並同意系爭房地讓上訴人
    居住使用到終老，反正日後系爭房地仍由雙方二名子女繼承
    取得，總比出售給他人好。上訴人乙○○同意被上訴人的請
    求，雙方達成合意，先由被上訴人於91年7 月3 日代為清償
    貸款後，於91年7 月5 日將系爭房地以買賣為由移轉所有權
    予被上訴人。被上訴人既僅清償部分房屋貸款即取得系爭房
    地的所有權，顯以不相當之價格購買系爭房地，且確有約定
    讓上訴人居住至終老，是依兩造間所約定的條件，被上訴人
    應受拘束，不得任意終止系爭契約關係等語資為抗辯，並聲
    明：駁回被上訴人之訴。詎原審未審酌上開被上訴人係以不
    相當的價額取得系爭房地所有權及系爭契約附有條件的事實
    ，逕以系爭房地登記為被上訴人的外觀事實，因終止與上訴
    人乙○○間的借貸契約即認上訴人為無權占有，尚有理由不
    備之違誤，為此提起上訴，聲明請求：(一)廢棄原判決；（二
    ）上開廢棄部分，駁回被上訴人於第一審之起訴及假執行之
    聲請。
三、不爭執事項與爭點整理：
（一）不爭執事項：
   1、被上訴人前曾寄發信函催告上訴人應於96年5 月11日前搬
      出系爭房地。
   2、系爭房地係由上訴人乙○○與訴外人陳燦楷訂立買賣契約
      ，並登記為上訴人乙○○所有，嗣於91年7 月24日登記為
      被上訴人所有。
   3、上訴人丙○○為上訴人乙○○關於系爭房地的占有輔助人
      。
（二）爭執事項：
   1、上訴人乙○○與被上訴人曾否於91年間約定系爭房地登記
      在被上訴人名下，上訴人乙○○則享有系爭房地終生之使
      用權？
   2、被上訴人是否合法終止系爭契約？
四、本院得心證之理由：
（一）依民法第102 條第2 項規定：「附終期之法律行為，於期
      限屆滿時，失其效力」，而所謂期限係當事人約定以將來
      確定事實之到來，決定其法律行為效力發生或消滅之一種
      附款，該附款的約定得以當事人間的明示或默示的意思表
      示定之。本件被上訴人主張其為系爭房地的所有權人，而
      系爭房地現由上訴人占有，其已限期通知上訴人遷離的事
      實，為被上訴人於原審審理中提出所有權狀及登記謄本、
      房屋稅單、通知信函等件為證，上訴人對於系爭房地為被
      上訴人所有且目前由其等使用系爭房地的事實並不爭執。
      惟上訴人乙○○及被上訴人間關於系爭房地另定有使用終
      期作為附款的合意，為上訴人乙○○具狀陳稱：系爭房地
      原係上訴人乙○○於與被上訴人在86年間離婚後，自行於
      87年3 月19日以總價2,500,000 元之價格，向陳燦楷所購
      買，上訴人乙○○繳款約1,100,000 元，至90年底因生病
      無法工作，故在90年11月起即無法正常繳息，原本欲將系
      爭房地出賣以清償貸款，惟被上訴人與其協調由被上訴人
      清償貸款，系爭房地則移轉予被上訴人所有，被上訴人可
      繼續居住使用系爭房地至終老，反正日後房地仍然是由雙
      方二名共同子女繼承取得，總比出售給他人來的好。上訴
      人乙○○因接受該協議，乃於被上訴人代為清償貸款後，
      將系爭房地以買賣為由過戶至被上訴人名下等語，為上訴
      人乙○○提出不動產買賣契約書1 份（本院卷第18頁）、
      貸款繳款紀錄3 紙（本院卷第21頁）、付款備忘錄（本院
      卷第20頁）、系爭建物於90年1 月3 日登記謄本（本院卷
      第24頁）、各單筆繳款紀錄9 紙（本院卷第25頁至33頁）
      為證，被上訴人對於上開文書及系爭房地原登記為上訴人
      乙○○所有乙節並不爭執，惟對於上訴人乙○○上開抗辯
      堅稱系爭房地全部由其買受，且並無附加讓被上訴人使用
      至終老的期限云云。經查：上訴人乙○○所述先購買系爭
      房地，嗣無法繳款後始由被上訴人繳納，並登記為被上訴
      人所有乙節，核與證人即上訴人乙○○與被上訴人所生之
      子梁哲瑋於本院準備程序中證述：「（問：汐止12樓的房
      子當初買的時候登記在誰的名下？）剛開始的時候是我爸
      的名下，之後因為我爸負債無力償還，所以就跟我媽商量
      ，後來我媽就拿去清償，然後房子就登記在我媽名下」，
      「（問：那房子已經在你嗎名下，而且兩人已經離婚，為
      何你爸還住在系爭房子？）因為當時我爸的身體不好，而
      且也有負債，所以我媽媽允許我爸爸住在系爭房子屋內。
      …」等語有關上訴人乙○○在被上訴人之前為系爭房地的
      所有權人，因病且負債無力繳款後，就由被上訴人繳款且
      登記予被上訴人所有之情節一致，另證人即上訴人乙○○
      之友人亦於本院證述：曾聽被上訴人說系爭房地是被上訴
      人自己所買，且曾對他說「他前妻要幫他付清房貸，房子
      過戶給她，乙○○不必再付房貸，還可以住到終老，如果
      要賣房子，所得照比例分配」等語亦足佐證，應均可採據
      ，堪認屬實。復參照被上訴人所提出系爭房地的登記謄本
      ，其取得系爭房地所有權的時間為91年7 月24日，上訴人
      乙○○則早在87年4 月7 日即因向陳燦楷以2,500,000 元
      的代價買受系爭房地而登記為所有權人，以上訴人乙○○
      每月應返還貸款銀行即國泰世華銀行自11,192元至9,601
      元不等的利息，其應業已繳付大部分的貸款金額，此亦有
      前開上訴人乙○○所提出房地登記謄本、買賣契約書、繳
      息紀錄等件在卷足資佐憑，況被上訴人除自承只在幼稚園
      當廚工，收入不高等語，復從被上訴人於本院所述：「（
      問：如果上訴人沒有娶太太，而仍然跟你們維持一家人的
      感情，你就願意把你住居所都讓上訴人住到永遠？）我是
      會接到通化街居住，我可以照顧他身體及起居，我是願意
      把上訴人看成家人然後順其自然，不會把他趕走」，「每
      月的4600元我不要了，我希望上訴人搬遷，另外上訴人要
      求我給付給他0000000 我不要給，我的生活更苦，還有二
      個兒子要養，…」等語顯示被上訴人確有讓上訴人乙○○
      繼續在其住居所居住至終老之意，且確實未曾向上訴人乙
      ○○清償上訴人乙○○向銀行清償的部分款項。是上訴人
      所述被上訴人基於上訴人乙○○業已繳付大部分的貸款，
      所剩貸款債務已屬不高，僅須利用向他人借貸部分金額即
      可代為還款並向上訴人乙○○爭取得系爭房地的所有權；
      至上訴人乙○○前業已繳付大部分貸款的金額部分，為免
      卻尚須清償予上訴人乙○○之負擔，提出讓上訴人乙○○
      繼續居住至終老為終期之允諾，作為取得上訴人乙○○同
      意為所有權移轉的代價，應屬合理，是至少由被上訴人取
      得系爭房地之所有權後，讓上訴人乙○○繼續居住，且原
      先未定期限的客觀事實以觀，並參照前開規定意旨，應足
      認上訴人乙○○於移轉系爭房地所有權予被上訴人前，與
      被上訴人間有附加讓上訴人乙○○無償使用系爭房地至終
      老的終期約定，因此上訴人乙○○主張依該約定的終期並
      未屆至，拒絕遷讓，應屬有理由。
（二）又依民法第472 條第2 款規定：借用人未經貸與人同意，
      允許第三人使用者，貸與人得終止契約，該所謂「允許第
      三人使用」者，不包括受借用人之指示而占有借用物之占
      有輔助人或借用人倫理上之同居人，最高法院91年度台上
      字第1388號判決意旨可供參照。本件被上訴人主張上訴人
      丙○○，與被上訴人非親非故，上訴人乙○○竟未經其同
      意讓上訴人丙○○使用系爭房屋，故終止與上訴人乙○○
      間的使用借貸契約，請求上訴人遷讓系爭房地。惟查：上
      訴人丙○○為上訴人乙○○於購屋居住於系爭房地後所娶
      之妻，此有在卷之上訴人乙○○戶籍謄本所載上訴人乙○
      ○「於95年5 月26日與大陸地區人民丙○○結婚」等語明
      確屬實，是縱使上訴人丙○○目前確與上訴人乙○○共居
      於系爭房地，依上開規定意旨，上訴人丙○○為上訴人乙
      ○○之占有輔助人或倫理上的同居人，而非屬需經允許始
      得使用的第三人，是被上訴人關於 該部分的主張亦因於法
      未合，並不足採。
（三）至被上訴人主張收回系爭房地，為上訴人否認有必要性，
      被上訴人復未就系爭房地的收回必要舉証以明，該部分主
      張應屬空言，並不足採。
五、綜上所述，上訴人乙○○與被上訴人間關於系爭房地的使用
    借貸契約確有附加讓上訴人乙○○使用之至終老的終期，而
    上訴人丙○○為上訴人乙○○之占有輔助人或倫理上的同居
    人，依約均屬有權占有系爭房地，從而，被上訴人依所有權
    的作用暨共同侵權行為及不當得利法律關係，聲明請求：(一)
    上訴人應自系爭房地遷出，並將系爭房地返還被上訴人；(二)
    自96年7 月30日起至遷讓返還系爭房屋之日止，按月連帶給
    付被上訴人新臺幣（下同）4,616 元，即屬無據，應予駁回
    。原審判命准予被上訴人之請求並為假執行之宣告，依法尚
    有未洽，上訴意旨指摘原判決不當，求予廢棄改判，為有理
    由，自應由本院予以廢棄改判如主文第2 項所示。
六、本件事證已臻明確，兩造其餘舉證及攻擊防禦方法，核與判
    決結果不生影響，爰不予一一論述，附此敘明。
七、據上論結，本件上訴為有理由，依民事訴訟法第436 條之1
    第3項 、第450 條、第78條，判決如主文。
中    華    民    國    97    年    12    月    4     日
                  民事第二庭  審判長法  官  俞慧君
                                    法  官  方彬彬
                                    法  官  古振暉
以上正本證明與原本無異。
本件判決不得上訴。
中    華    民    國    97    年    12    月    12    日
                                    書記官  楊錫芬


司法院資訊處製作；財團法人民間司法改革基金會備份。
